臺灣高等法院臺中分院民事判決　　　　　96年度重訴字第13號
原　　　告
即反訴被告　乙○○
訴訟代理人　劉進堂律師
被　　　告
即反訴原告　甲○○
被　　　告
即反訴原告　丙○○
共　　　同
訴訟代理人　張崇哲律師
複　代理人　楊佳勳律師
上列被告因傷害案件，經原告提起附帶民事訴訟請求損害賠償，
由本院刑事庭裁定移送，被告提起反訴，本院於中華民國九十六
年十月十七日言詞辯論終結，並為判決如下：
    主  文
被告應連帶給付原告新台幣參佰壹拾萬零捌佰伍拾柒元及自民國
九十六年二月十日起至清償日止按年息百分之五計算之利息。
原告其餘之訴駁回。
反訴被告應給付反訴原告甲○○新台幣陸萬零伍佰伍拾元，及自
民國九十六年六月十二日起至清償日止按年息百分之五計算之利
息。
反訴被告應給付反訴原告丙○○新台幣伍萬零肆佰元，及自民國
九十六年六月十二日起至清償日止按年息百分之五計算之利息。
反訴原告其餘之訴駁回。
本判決第一項於原告以新台幣壹佰零參萬參仟陸佰壹拾玖元供擔
保得假執行；但被告如於執行標的物拍定、變更或物之交付前以
新台幣參佰壹拾萬零捌佰伍拾柒元為原告預供擔保得免為假執行
。
原告其餘假執行之聲請駁回。
本訴訴訟費用由原告負擔百分之柒拾壹，餘由被告連帶負擔。反
訴訴訟費用由反訴原告甲○○負擔百分之肆拾，反訴原告丙○○
負擔百分之肆拾貳，餘由反訴被告負擔。
    事實及理由
甲、本訴部分：
一、按未於準備程序主張之事項，於準備程序後行言詞辯論時，
    不得主張之，民事訴訟法第二百七十七條、第四百六十三條
    定有明文。本件被告於準備程序時從未主張過失相抵，於言
    詞辯論時始主張過失相抵，又無民事訴訟法第二百七十六條
    各款之除外情形，應為法所不許，合先敘明。
二、本件原告主張：
  (一)民國（下同）九十四年十二月十八日上午九時許，彰化縣溪
    州鄉○○段一一三七地號（下稱一一三七地號）與彰化縣溪
    州鄉○○段一一三八地號（下稱一一三八地號）間，被告甲
    ○○以髒話大聲辱罵訴外人詹素鶯，詹素鶯忍不住問甲○○
    為什麼這樣罵他，甲○○說：「你為什麼去跟我媽媽亂說話
    」（台語口音），詹素鶯回答：「我只是去跟你媽說我不讓
    你們在我的土地上築石墩而已，不信叫你媽來對質。」（台
    語口音），甲○○仍是一直大聲以髒話辱罵詹素鶯。詹素鶯
    之子即原告乙○○在彰化縣溪州鄉○○段一一四一地號（下
    稱一一四一地號）工作、詹素鶯之夫黃萬祥在彰化縣溪州鄉
    ○○段一一三六地號的高麗菜田耕作，聽到甲○○以髒話在
    大聲辱罵詹素鶯，原告乙○○從一一四一地號走過來對甲○
    ○說：「你還一直罵」試圖制止甲○○辱罵其母，黃萬祥亦
    從一一三六地號走過來，豈料甲○○一見乙○○說出這句話
    ，竟撿起地上的磚塊要砸向乙○○，所幸甲○○之妻子林麗
    秋拉住甲○○才未將磚頭丟出，乙○○見甲○○要以磚頭丟
    他，乙○○亦作勢要撲向甲○○，所幸被詹素鶯拉住，但乙
    ○○與甲○○之間還是有少許的拉扯動作。旋甲○○與其妻
    林麗秋駕車離去。豈料被告甲○○離開後，仍不肯善罷干休
    ，竟邀集被告丙○○避開人數較多的一一三六地號、一一三
    七地號（相關位置見證一，該處有詹素鶯、黃萬祥及兩名包
    芭樂的工人），而從另一邊繞到落單的乙○○所在之一一四
    一地號，潛至乙○○身邊，趁乙○○不注意，由被告甲○○
    從後抱住乙○○並說：「今天不給你離開這塊田。」（台語
    口音，意即要給乙○○死的意思），被告丙○○隨即出手毆
    打乙○○並說：「給你死。」（台語口音），遭此突然之突
    襲，乙○○不及呼救即被兩人猛打頭部。因乙○○掙扎之際
    ，被告甲○○不慎掉落約三十公分的水溝內，被告甲○○起
    來後，兩人將乙○○壓在地上繼續毆打，此時路邊剛好有車
    停下來觀看被告甲○○及被告丙○○毆打乙○○。兩人所攻
    擊者皆係乙○○之頭部，造成乙○○受有右眼球挫傷、右眼
    皮三公分撕裂傷、腦震盪、右眼眼眶底骨折、修補術後右眼
    機械性斜眼等傷（見起訴書所述）。
  (二)按「因犯罪而受損害之人，於刑事訴訟程序得附帶提起民事
    訴訟，對於被告及依民法負賠償責任之人，請求回復其損害
    。」刑事訴訟法第四百八十七條第一項定有明文。原告乙○
    ○因被告等所犯之過失傷害罪受有醫療費用等支出之損害，
    且精神上遭受極大之痛苦，於本件自屬因犯罪而受有損害之
    人。次按「因故意或過失，不法侵害他人之權利者，負損害
    賠償責任。」、「違反保護他人之法律，致生損害於他人者
    ，負賠償責任。」民法第一百八十四條第一項前段、第二項
    前段定有明文；又「不法侵害他人之身體或健康者，對於被
    害人因此喪失或減少勞動能力或增加生活上之需要時，應負
    損害賠償責任。」、「不法侵害他人之身體、健康、名譽、
    自由、信用、隱私、貞操，或不法侵害其他人格法益而情節
    重大者，被害人雖非財產上之損害，亦得請求賠償相當之金
    額。」同法第一百九十三條第一項亦定有明文、第一百九十
    五條第一項前段定有明文。被告等二人故意圍毆原告，致使
    原告受有右眼球挫傷、右眼皮三公分撕裂傷、腦震盪、右眼
    眼眶底骨折、修補術後右眼機械性斜眼等傷，原告既因被告
    等圍毆行為而受有傷害，原告受有醫療費、不能工作之損失
    及非財產上之損害，茲分述如下：
  1.醫療費用：原告受傷迄今共支出參萬柒仟貳佰零玖元之醫療
    費用。
  2.不能工作之損失：合計柒佰捌拾萬參仟陸佰陸拾貳元整。
    原告因被告等之圍毆，造成原告受有右眼球挫傷、右眼皮三
    公分撕裂傷、腦震盪、右眼眼眶底骨折、修補術後右眼機械
    性斜眼等傷。造成原告看上及看下仍殘有部分眼球運動障礙
    （複視），不適合需要看上及看下的工作。經鈞院刑事庭發
    文向「財團法人彰化基督教醫院」函查乙○○傷勢狀況，「
    財團法人彰化基督教醫院」以中華民國九十五年十二月二十
    七日九十五彰基病歷字第０九五一二００六一號函覆鈞院，
    該函謂：「說明：……三、黃君眼眶骨雖已修補，但無法改
    善眼肌之張力，其喪失之功能為眼睛看上與看下時的雙眼共
    同視覺（複視）。四、黃君無法完全康復之原因為：眼眶骨
    破裂時，對眼外肌拉扯受傷，影響肌內張力。」此傷害無法
    矯正、無復原的可能性，造成原告永久性之傷害。原告原任
    職於藍潔國際開發有限公司，擔任駕駛員之工作，因被告等
    之圍毆造成原告看上及看下仍殘有部分眼球運動障礙（複視
    ），不適合需要看上及看下的工作而無法繼續擔任駕駛員之
    工作，亦無法從事其他工作。受傷前，每月平均之薪水約為
    三萬三千元，原告係六十一年六月七日出生，於九十四年十
    二月十八日受傷，受傷時為三十三歲六個月十一日，原告於
    六十五歲退休，尚可工作三十二年五個月十九日（共三八九
    ‧六三個月），依霍夫曼計算法計算一次給付之金額為七百
    八十萬三千六百六十二元整。
  3.非財產上之損害：參佰萬元整。
    原告因被告等之圍毆，造成原告受有右眼球挫傷、右眼皮三
    公分撕裂傷、腦震盪、右眼眼眶底骨折、修補術後右眼機械
    性斜眼等傷，造成原告看上及看下仍殘有眼球運動障礙（複
    視），不適合需要看上及看下的工作。此傷害無法矯正、無
    復原的可能性，造成原告永久性之傷害，不僅原告生活上極
    其不方便，更無法找到收入較高的工作、收入頓減、形同廢
    人，且原告尚未娶妻生子，受此傷害之後，又有誰願意嫁一
    個無法養家的男人？而原告又需終生受到看東西有重疊影像
    所困擾，生活實是苦不堪言，原告不論精神上、生理上均承
    受著極大的痛苦，著予請求非財產上之損害三百萬元整。
  4.為此依侵權行為之法律關係，提起本訴求為被告等應連帶給
    付醫療費、不能工作之損害及非財產上之損害一千零八十四
    萬零八百七十一元及自起訴狀繕本送達翌日起至清償日止按
    年息百分之五計算之利息之判決。
三、被告等則以：
　　原告乙○○於民國九十四年十二月十八日上午九時許，在彰
  　化縣溪州鄉○○段一一四一地號田地工作，因聽聞原告母親
    詹素鶯與被告甲○○在同段一一三七、一一三八地號土地，
    因原告母親詹素鶯及被告甲○○二人相鄰農田之水流、界址
    等糾紛發生爭吵，及前往彰化縣溪州鄉○○段一一三七、一
    一三八地號農地，詎原告乙○○因不滿被告甲○○對其母親
    詹素鶯叫罵，並因長期以來與被告甲○○間因上開農地之赳
    葛而對被告甲○○有所不滿，竟當場以腳踹踢被告甲○○之
    胸部，使被告甲○○因此跌坐在水溝內而受有右內側足踝擦
    挫傷之傷害，後經詹素鶯勸阻後，原告乙○○始先行離去並
    返回前開彰化縣溪州鄉○○段一一四一地號田地工作，被告
    甲○○因胸口痛一直坐在水溝爬不起來，後來被告丙○○騎
    車經過，將被告甲○○自水溝內拉起來，被告甲○○乃將遭
    乙○○毆打一事告知被告丙○○後，被告丙○○表示要前往
    彰化縣溪州鄉○○段一一四一、一一四二地號田地向原告乙
    ○○勸說「大家田地相鄰，不須要這樣」，被告丙○○前去
    找原告乙○○時，被告甲○○一個人在彰化縣溪州鄉新段一
    一三八地號田地等候，被告丙○○過去向原告乙○○表示「
    大家田都在附近，不要這樣」，原告乙○○不聽，並用雙手
    推被告丙○○胸部，被告丙○○乃跌入深度約及一般人腰部
    高度的水溝內，被告甲○○及丙○○並未如原告乙○○於起
    訴狀所載之時地毆打原告乙○○等語資為抗辯。
四、本院經調台灣彰化地方法院檢察署甲○○等傷害刑事案件全
    卷，該案中原告乙○○於民國九十四年十二月十八日上午九
    時許，在彰化縣溪州鄉○○段一一四一地號田地工作，因聽
    聞其母親詹素鶯與被告甲○○二人在同段一一三七、一一三
    八地號農地，因相鄰農田之水流、界址等糾紛發生爭吵，乃
    前往彰化縣溪州鄉○○段一一三七、一一三八地號農地，詎
    乙○○因不滿甲○○對其母親詹素鶯叫罵，並因長期以來與
    甲○○間因上開農地之糾葛而對甲○○有所不滿，竟基於普
    通傷害之概括犯意，當場以腳踹踢甲○○之胸部，使甲○○
    因此跌坐在水溝內而受有右內側足踝擦挫傷之傷害，後經詹
    素鶯勸阻後，始先行離去，並返回前開彰化縣溪州鄉○○段
    一一四一地號田地工作。被告甲○○於上揭時、地遭乙○○
    傷害後約三十至四十分鐘，因不甘其與詹素鶯發生爭吵而遭
    乙○○以腳踹踢後跌入水溝受傷，竟基於普通傷害之概括犯
    意，先夥同與之具有普通傷害犯意聯絡之丙○○（原審判決
    誤載為乙○○），一同駕乘甲○○使用之自小貨車前至乙○
    ○工作所在之彰化縣溪州鄉○○段一一四一地號田地（起訴
    書誤載發生地點仍在示之彰化縣溪州鄉○○段一一三七、一
    一三八地號），先推由丙○○出拳毆擊乙○○之右眼，再由
    丙○○、甲○○二人一同徒手毆打乙○○之頭部，使原告乙
    ○○受有右眼皮撕裂傷、右眼球挫傷、右眼眼眶底骨折（手
    術後右眼有機械性斜視及部分眼球運動障礙之複視情形）及
    頭部外傷併腦震盪等傷害，而乙○○於上開時、地見甲○○
    偕同丙○○前來，亦基於承前普通傷害之概括犯意，出手毆
    打甲○○及丙○○而與其二人互毆，使丙○○受有頭部外傷
    、顏面、左肩胛、背部、兩手、右手腕、左膝、左大腳趾、
    右足踝多處擦挫傷等傷害，甲○○則受有左上唇擦挫傷之傷
    害等情，業據被告丙○○於本院刑事庭審理中坦白承認，經
    核與告訴人即證人乙○○於偵訊時證述屬實（見九十五年度
    偵字第二四八０號卷第九、二十至二十一頁），並有乙○○
    提出之彰化基督教醫院出具之診斷書四紙在卷可稽。足認被
    告丙○○於本院刑事庭審理中之自白與事實相符，而堪予採
    信。另被告甲○○雖辯稱：其於上開新興段一一三七、一一
    三八號農地遭原告乙○○以腳踹踢跌入水溝後，乙○○便離
    去，其因胸口痛一直坐在水溝裡爬不起來，後來丙○○騎車
    經過，將其自水溝內拉起來，其遂將遭乙○○毆打一事告知
    丙○○後，丙○○表示要前往彰化縣溪州鄉○○段一一四一
    、一一四二地號田地向乙○○勸說「大家田地相鄰，不須要
    這樣」，而丙○○與乙○○打起來時，伊僅是出手抱住乙○
    ○而已，其並未於上開新興段一一四一地號田地出手毆打乙
    ○○等語。惟查：被告甲○○有於上開時地共同傷害乙○○
    之犯行，乙○○於偵訊時證述屬實（見九十五年度偵字第二
    四八０號卷第九、二十至二十一頁），並有乙○○提出之彰
    化基督教醫院出具之診斷書四紙在卷可稽。證人黃萬祥於原
    審及本院刑事庭審理時證述：我聽到太太詹素鶯喊叫後趕過
    去，看到被告甲○○、丙○○在追趕我兒子乙○○，當時乙
    ○○全身都是血等語（見二審刑事卷第一０五頁）。證人詹
    素鶯亦證述：「我在工作時轉頭看到我兒子跑過來整臉都是
    血。後面還有兩個人在追他，就是被告甲○○及被告丙○○
    。」等語（見二審刑事卷第一０六頁）。核與原告乙○○所
    受傷害之情形相符。倘被告甲○○未出手毆打原告乙○○，
    為何與被告丙○○在後一齊追逐受傷逃跑之乙○○？又被告
    甲○○、丙○○因上開傷害行為分別經台灣彰化地方法院及
    本院刑事庭判處有期徒刑六月及有期徒刑五月，如易科罰金
    以三百元折算一日確定，足見被告甲○○、丙○○均有侵害
    原告乙○○身體之侵權行為，渠等抗辯並未於上開時地毆打
    原告成傷乙節並不可採。
五、次按「因故意或過失，不法侵害他人之權利者，負損害賠償
    責任。」「數人共同不法侵害他人之權利者，連帶負損害賠
    償責任。」民法第一百八十四條第一項前段、第一百八十五
    條第一項定有明文；又「不法侵害他人之身體或健康者，對
    於被害人因此喪失或減少勞動能力或增加生活上之需要時，
    應負損害賠償責任。」、「不法侵害他人之身體、健康、名
    譽、自由、信用、隱私、貞操，或不法侵害其他人格法益而
    情節重大者，被害人雖非財產上之損害，亦得請求賠償相當
    之金額。」同法第一百九十三條第一項、第一百九十五條第
    一項前段定有明文。本件被告等二人故意圍毆原告，致使原
    告受有右眼球挫傷、右眼皮三公分撕裂傷、腦震盪、右眼眼
    眶底骨折、修補術後右眼機械性斜眼等傷，原告既因被告之
    侵權行為而受有傷害，依上開說明原告自得請求被告連帶給
    付醫療費、不能工作之損失及非財產之損害。茲分別就原告
    主張之各項請求審究如下：
  (一)醫療費用部分：原告主張伊受傷迄今共支出醫療費用三萬七
    千二百零九元，並提出台灣彰化基督教醫院門診收據十九張
    為證（見本院附帶民事卷第十三頁至三十一頁）。惟查原告
    提出之門診收據中編號三及編號四各六百二十元之支出部分
    （見本院附帶民訴卷第十五頁及十六頁），係同一筆醫藥費
    支出，應將重複請求之編號四支出六百二十元予以剔除。另
    編號九之收據中有診斷書費一千一百元，編號十之收據中有
    診斷書費二百元，編號十一之收據中有診斷書費一百五十元
    ，編號十五之收據中有診斷書費一千元，編號十六之收據中
    有診斷書費一千元（見本院附帶民訴卷第二十一、二十二、
    二十三、二十七、二十八頁）。按診斷書費如係被害人為證
    明損害發生及其範圍所必要之費用，應納為損害之一部分，
    得請求加害人賠償（最高法院九十一年五月七日、九十一年
    度第三次民事庭會議決議(一)參照）。惟本件既已有編號九之
    診斷書費支出，已足證明原告之損害，則編號十、十一、十
    五、十六四筆診斷書費二百元、一百五十元、一千元，一千
    元之支出，即屬重複，而非必要之費用，應予剔除。另被告
    雖抗辯編號八之收據中一萬四千元之支出，與本件原告之損
    害無關不得請求，惟原告主張因本件眼睛被被告毆傷，眼睛
    下方骨頭破碎，所以用「美得輔人工骨」修補，業經提出紘
    康醫療器材有限公司之發票乙紙為證（見本院附帶民訴卷第
    二十頁），且為被告所不爭執（見本院卷九十六年九月二十
    日準備程序筆錄）。參諸本件原告之傷勢為「右眼皮撕裂傷
    、右眼球挫傷、右眼眼眶骨折」，則原告主張以「美得輔人
    工骨」修補，應屬醫療所必需，此部分之支出應予准許。準
    此，原告醫療費用三萬七千二百零九元之請求，於扣除上開
    編號四之支出六百二十元，編號十、十一、十五、十六之支
    出分別為二百元、一百五十元、一千元、一千元後，原告請
    求之醫療費用應予准許者為三萬四千二百三十九元，逾此範
    圍之請求，為無理由，應予駁回。
  (二)不能工作之損失（減少勞動能力之損害）部分：
    原告主張原告因被告等之圍毆，造成原告受有右眼球挫傷、
    右眼皮三公分撕裂傷、腦震盪、右眼眼眶底骨折、修補術後
    右眼機械性斜眼等傷。造成原告看上及看下仍殘有部分眼球
    運動障礙（複視），不適合需要看上及看下的工作。經鈞院
    刑事庭發文向「財團法人彰化基督教醫院」函查乙○○傷勢
    狀況，「財團法人彰化基督教醫院」以中華民國九十五年十
    二月二十七日九十五彰基病歷字第０九五一二００六一號函
    覆鈞院，該函謂：「說明：……三、黃君眼眶骨雖已修補，
    但無法改善眼肌之張力，其喪失之功能為眼睛看上與看下時
    的雙眼共同視覺（複視）。四、黃君無法完全康復之原因為
    ：眼眶骨破裂時，對眼外肌拉扯受傷，影響肌內張力。」此
    傷害無法矯正、無復原的可能性，造成原告永久性之傷害。
    原告原任職於藍潔國際開發有限公司，擔任駕駛員之工作，
    因被告等之圍毆造成原告看上及看下仍殘有部分眼球運動障
    礙（複視），不適合需要看上及看下的工作而無法繼續擔任
    駕駛員之工作，亦無法從事其他工作。受傷前，每月平均之
    薪水約為三萬三千元（證五，九十四年十月三萬三千三百六
    十元、九十四年十一月三萬二千九百六十元，平均約三萬三
    千餘元；九十四年十二月因遭被告等之圍毆住院請假，故薪
    水僅剩一萬八千八百一十元），原告係六十一年六月七日出
    生，於九十四年十二月十八日受傷，受傷時為三十三歲六個
    月十一日，原告於六十五歲時退休，尚可工作三十二年五個
    月十九日（共三八九‧六三個月），依霍夫曼計算法計算一
    次給付之金額為七百八十萬三千六百六十二元整等情。並提
    出原告在藍潔國際開發有限公司（下稱藍潔公司）九十四年
    九月至十二月之扣繳憑單為證（原本發還影本附卷），依其
    上所載原告之所得為十二萬元，惟原告自九十四年十二月十
    八日因本件傷害後即未再至藍潔公司上班，是以計算原告月
    平均之所得應以九十四年九月至十一月共三個月加上十二月
    之十七日計算，依此計算原告之月平均所得為三萬三千八百
    一十八元（計算公式：120000÷（3＋17/ 31）＝33818元）
    ，原告僅依月平均所得三萬三千元請求，應為法所許。又勞
    工年滿六十歲者，雇主得強制其退休，勞動基準法第五十四
    條第一項定有明文，原告主張計算伊之退休年齡至六十五歲
    尚嫌無據，應以六十歲計算始為適法。原告係六十一年六月
    七日出生，於九十四年十二月十八日因本件受傷，受傷時為
    三十三歲六個月十一日，原告於六十歲退休，尚可工作二十
    六年五個月十九日。又原告因本件受傷經本院送彰化基督教
    醫院鑑定減少勞動能力之比例為二三‧０七％，有彰化基督
    教醫院檢送本院之殘障鑑定報告書可憑（見本院卷第五十八
    頁至六十頁），且為兩造所不爭執，依霍夫曼式計算法扣除
    期前利息計算一次給付之金額，原告可得請求之數額為一百
    五十六萬六千六百一十八元〔計算公式：（33000×12×000
    00000/0000000＋33000×12×434783/000 0000×（5＋19/3
    0）/12）×23.07％〕＝〔0000000＋80826〕×23.07％＝〔
    0000000×23.07％〕＝0000000元。原告逾此範圍之請求為
    無理由，應予駁回。
  (三)非財產上之損害：原告主張原告因被告等之圍毆，造成原告
    受有右眼球挫傷、右眼皮三公分撕裂傷、腦震盪、右眼眼眶
    底骨折、修補術後右眼機械性斜眼等傷。造成原告看上及看
    下仍殘有眼球運動障礙（複視），不適合需要看上及看下的
    工作。此傷害無法矯正、無復原的可能性，造成原告永久性
    之傷害，不僅原告生活上極其不方便，更無法找到收入較高
    的工作、收入頓減、形同廢人，且原告尚未娶妻生子，受此
    傷害之後，又有誰願意嫁一個無法養家的男人？而原告又需
    終生受到看東西有重疊影像所困擾，生活實是苦不堪言，原
    告不論精神上、生理上均承受著極大的痛苦，著予請求非財
    產上之損害三百萬元整等情。查原告乙○○初中畢業，三十
    三歲，未婚，本件受傷前在藍潔公司任營業大貨車駕駛員，
    每月收入約三萬三千元，擁有一筆土地，面積三百六十一平
    方公尺，公告地價每平方公尺三千三百元，共值一百一十九
    萬一千三百元；被告甲○○係高職畢業，四十歲，已婚，育
    有三子，業自耕農，年收入約六十萬元，名下有三筆土地，
    面積分別為二千五百、一千九百、二千五百平方公尺，每平
    方公尺以公告現值一千一百元計算，共值七百五十九萬元（
    見本院卷第一百一十八頁至一百二十頁）；被告丙○○係國
    中畢業，業自耕農，四十二歲，已婚，育有三子，年收入約
    三十萬元，名下無財產。查原告之眼睛因被告之傷害經鑑定
    結果1.右眼球向上、向下看有部分之限制以及有複視對焦差
    現象，影響原先開車之工作。2.根據勞保殘廢給付標準：「
    一眼球有顯著調節機能障害或運動障害者」，「障害項目：
    二十六，殘廢等級十三」有彰化基督教醫院殘障鑑定報告書
    可憑（見本院卷第六十頁）。按眼睛為靈魂之窗，原告之眼
    睛因被告之傷害造成殘障，視野受到限制，不獨影響容貌外
    觀，造成生活上之不便與困擾，更嚴重妨礙生計（無法擔任
    原來開車之工作），甚至連將來擇偶之機會與可能性也為之
    減少，原告精神上所受之痛苦，不可言喻，本院斟酌兩造之
    教育程度、身分、職業、經濟財產狀況，被告之侵權行為態
    樣與嚴重性，原告所受傷害及痛苦之程度，認原告非財產上
    之損害之請求以核准一百五十萬元為適當，逾此範圍之請求
    為無理由，應予駁回。
六、綜上所述，原告乙○○之請求中應予准許者為醫療費用三萬
    四千二百三十九元，減少勞動能力之損害一百五十六萬六千
    六百一十八元，及非財產上之損害一百五十萬元，共三百一
    十萬零八百五十七元，逾此範圍之請求為無理由，應予駁回
    。又原告請求自附帶民訴起訴狀繕本送達翌日即民國九十六
    年二月十日起至清償日止按年息百分之五計算之遲延利息，
    於法並無不合，惟應於上開勝訴本金核准之範圍內予以准許
    。至原告乙○○陳明願供擔保聲請宣告假執行，經核其勝訴
    部分，原告之聲請為有理由，爰酌定相當之擔保金額予以宣
    告，敗訴部分，其假執行之聲亦失所附麗，應併予駁回。又
    被告陳明願供擔保免為假執行，於法亦無不合，爰酌定相當
    之擔保金額予以宣告。
乙、反訴部分：
一、反訴原告甲○○、丙○○主張：
　(一)反訴被告乙○○於民國九十四年十二月十八上午九時許，在
  　彰化縣溪州鄉○○段一一四一地號田地工作，因聽聞反訴被
    告母親詹素鶯與反訴原告甲○○在同段一一三七、一一三八
    地號地，因反訴被告母親詹素鶯及反訴原告甲○○二人相鄰
    農田之水流、界址等糾紛發生爭吵，乃前往彰化縣溪州鄉○
    ○段一一三七、一一三八地號農地，詎反訴被告乙○○因不
    滿反訴原告甲○○對其母親詹素鶯叫罵，其因長期以來與反
    訴原告甲○○間因上開農地之糾葛而對反訴原告甲○○有所
    不滿，竟當場以腳踹踢反訴原告甲○○之胸部，使反訴原告
    甲○○因此跌坐在水溝內而受有右內側足踝擦挫傷之傷害，
    反訴原告甲○○受傷後將遭乙○○毆打一事告知反訴原告丙
    ○○後，反訴原告丙○○表示要前往彰化縣溪州鄉○○段一
    一四一、一一四二地號田地向反訴被告乙○○勸說「大家田
    地相鄰，不須要這樣」，反訴原告丙○○前去找反訴被告乙
    ○○時，反訴原告甲○○一個人在彰化縣溪州鄉○○段一一
    三八號田地等候，反訴原告丙○○過去向反訴被告乙○○表
    示「大家田都在附近，不要這樣」，反訴被告乙○○不聽，
    並用雙手推反訴原告丙○○胸部，反訴原告丙○○乃跌入深
    度約及一般人腰部高度的水溝內，反訴原告丙○○受有頭部
    外傷、顏面、左肩胛、背部、兩手、左膝、左大腳趾、右足
    多處挫傷。反訴原告甲○○在等候時，突傳來爭吵之聲音。
    此時反訴原告甲○○前往探究是發生何事，不料看見反訴被
    告乙○○正在毆打反訴原告丙○○。反訴原告甲○○到後，
    本欲勸阻反訴被告乙○○不要再打人，然反訴被告乙○○竟
    朝向反訴原告甲○○，再次動手歐打反訴原告甲○○，至受
    有左上唇擦挫傷之傷害。
　(二)因故意或過失，不法侵害他人之權利者，負損害賠償責任；
  　不法侵害他人之身體、健康、名譽、自由、信用、隱私、貞
    操，或不法侵害其他人格法益而情節重大者，被害人雖非財
    產上之損害，亦得請求賠償相當之金額，民法第一百八十四
    條第一項前段及第一百九十五條第一項分別設有規定。反訴
    原告等所受傷害既因反訴被告之行為所致，已如前述，反訴
    被告對於反訴原告等因此所受之損害，自應依前揭法條規定
    負損害賠償責任。
  1.反訴原告甲○○部分：
  (1)醫療費用部份：
  　查反訴原告甲○○於九十四年十二月十八日在卓醫院治療，
    自行負擔醫療費用及診斷書乙份共五百五十元，此有收據乙
    紙為證（證四）。
  (2)精神慰藉金部份：
  　查反訴被告毆打反訴原告甲○○，致反訴原告甲○○受有左
    上唇擦挫傷、右內側足踝擦挫傷等傷害，反訴原告肉體及精
    神受極大之痛苦，所受之折磨實難量度，特依民法第一百九
    十五條第一項請求反訴被告賠償參拾萬元，以資慰藉。
　(3)綜上，反訴被告應給付反訴原告甲○○參拾萬零伍佰伍拾元
  　。
　2.反訴原告丙○○部分：
　(1)醫療費用部份：
　　查反訴原告丙○○於九十四年十二月十八日在卓醫院治療，
  　自行負擔醫療費用及診斷書乙份共四百元，此有收據乙紙為
    證。
  (2)精神慰藉金部份：
  　查反訴被告毆打反原告丙○○、致反訴原告丙○○受有頭部
    外傷、顏面、左肩胛、背部、兩手、左膝、左大腳趾、右足
    多處挫傷等傷害，反訴原告丙○○肉體及精神受極大之痛苦
    ，所受之折磨實難量度，特依民法第一百九十五條第一項請
    求反訴被告賠償新台幣參拾萬元，以資慰藉。
　(3)綜上，反訴被告應給付反訴原告丙○○參拾萬零肆佰元。
　(三)為此依侵權行為之法律關係提起反訴，求為
　1.反訴被告應給付反訴原告甲○○參拾萬零伍佰伍拾元，及自
  　本訴狀繕本送達反訴被告翌日起至清償日止按年息百分之五
    計算之利息。
　2.反訴被告應給付反訴原告丙○○參拾萬零肆佰元，及自本訴
　　狀繕本送達反訴被告翌日起至清償日止按年息百分之五計算
  　之利息之判決。
二、反訴被告則以：反訴被告乙○○並未毆打反訴原告，反訴原
　　告甲○○之傷係在在上開新興段第一一四一地號田地圍毆反
  　訴被告乙○○時，自己跌落水溝及反訴被告乙○○自衛掙扎
    所致；反訴原告丙○○之傷係在第二現場圍毆反訴被告乙○
    ○時，因毆打及反訴被告乙○○自衛掙扎所致，絕非反訴被
    告乙○○有攻擊性之踹踢或雙手推所致，反訴原告等所受之
    傷害係圍毆反訴被告乙○○時，因反被告乙○○自自衛掙扎
    時混亂中所受之傷，並非反訴被告乙○○主動攻擊之傷，反
    訴原告等所請求之侵權行為損害自不應准許等語資為抗辯。
三、本院經調台灣彰化地方法院檢察署甲○○、乙○○等傷害刑
    事案件全卷，該案中原告乙○○於民國九十四年十二月十八
    日上午九時許，在彰化縣溪州鄉○○段一一四一地號田地工
    作，因聽聞其母親詹素鶯與反訴原告甲○○二人在同段一一
    三七、一一三八地號農地，因相鄰農田之水流、界址等糾紛
    發生爭吵，乃前往彰化縣溪州鄉○○段一一三七、一一三八
    地號農地，詎乙○○因不滿甲○○對其母親詹素鶯叫罵，並
    因長期以來與甲○○間因上開農地之糾葛而對甲○○有所不
    滿，竟基於普通傷害之概括犯竟，當場以腳踹踢甲○○之胸
    部，使反訴原告甲○○因此跌坐在水溝內而受有右內側足踝
    擦挫傷之傷害，後經詹素鶯勸阻後，始先行離去，並返回前
    開彰化縣溪州鄉○○段一一四一地號田地工作。甲○○於上
    揭時、地遭乙○○傷害後約30至40分鐘，因不甘其與詹素鶯
    發生爭吵而遭乙○○以腳踹踢後跌入水溝受傷，竟基於普通
    傷害之概括犯意，先夥同與之具有普通傷害犯意聯絡之丙○
    ○（原審判決誤載為乙○○），一同駕乘甲○○使用之自小
    貨車前至乙○○工作所在之彰化縣溪州鄉○○段一一四一地
    號田地（起訴書誤載發生地點仍在如事實欄一所示之彰化縣
    溪州鄉○○段一一三七、一一三八地號），先推由丙○○出
    拳毆擊乙○○之右眼，再由丙○○、甲○○二人一同徒手毆
    打乙○○之頭部，使乙○○受有右眼皮撕裂傷、右眼球挫傷
    、右眼眼眶底骨折（術後右眼有機械性斜視及部分眼球運動
    障礙之複視情形）及頭部外傷併腦震盪等傷害，而反訴被告
    乙○○於上開時、地見甲○○偕同丙○○前來，亦基於承前
    普通傷害之概括犯意，出手毆打甲○○及丙○○而與其二人
    互毆，使反訴原告丙○○受有頭部外傷、顏面、左肩胛、背
    部、兩手、右手腕、左膝、左大腳趾、右足踝多處擦挫傷等
    傷害，反訴原告甲○○則受有左上唇擦挫傷之傷害等情。反
    訴被告乙○○於該案雖辯稱：基於上開新興段第一一三七、
    一一三八號農地聽聞甲○○與母親詹素鶯發生口角，伊是前
    往質問甲○○為何要罵其母親詹素鶯，並與甲○○發生口角
    後，就又回去彰化縣溪州鄉○○段一一四一地號田地工作，
    並沒有以腳踹踢甲○○之胸部；又於上開新興段第一一四一
    地號田地，當時僅是掙扎而已，並未出手毆打丙○○、甲○
    ○二人云云，惟查：
　(一)反訴被告乙○○於上開新興段第一一三七、三八號農地侵害
  　甲○○之行為，已據甲○○於偵查中證述綦詳（見95年度偵
    字第二四八０號卷第二一頁），並經證人即在場目睹上情之
    證人林麗秋於原審法院及本院刑事庭審理時到庭證述明確，
    參以同案被告詹素鶯於原審法院準備程序陳稱：「甲○○是
    因為他太太要將他手上的磚頭拿起來，就自己跌入蕃茄園的
    溝裡面」一語，足認告訴人兼被告甲○○確有跌入水溝之情
    事，並酌以甲○○於原審法院刑事庭準備程序稱：其遭被告
    乙○○以腳踹踢跌入水溝，係腳踝受傷，且依甲○○提出之
    卓醫院出具之診斷證明書，甲○○確受有右內側足踝擦挫傷
    之傷害，有上開診斷證明書一紙在卷可憑，依前揭甲○○所
    受傷害之部位及傷勢，堪認甲○○於偵訊時之證述及證人林
    麗秋於本院及原審審理時有關此部分之證述，並非虛妄，堪
    以採信。另被告乙○○之選任辯護人於本院刑事庭審理時辯
    稱：被告乙○○倘以腳飛踢告訴人兼被告甲○○，致告訴人
    兼被告甲○○跌落水溝而受傷，則告訴人兼被告甲○○遭受
    飛踢之力道非輕，焉可能未在告訴人兼被告甲○○之胸口為
    留下傷痕云云；甲○○則稱當時是冬天，伊穿厚外套，所以
    胸口才未受傷等語。經查，本件事實一所發生之時間為九十
    四年十二月十八日，時序確為冬天，甲○○當天如穿著外套
    工作，與常情並無不符之處，且甲○○遭飛踢時所承受之力
    道，並非一定很大，尚應視告訴人兼被告甲○○被踢當時身
    體是往前或往後，或正面遭踢到或側面遭踢到等，再加以甲
    ○○當時穿著厚外套，剛好可阻隔部分力道，所以確有可能
    未在甲○○之胸口留下傷痕之情形存在，故甲○○被踢後之
    胸口未有任何傷勢之情形，既可能存在，則尚難認甲○○此
    部分之證述為虛偽，而乙○○之選任辯護人此部分抗辯，既
    不是確定必發生之事，則尚難採為有利反訴被告乙○○之認
    定。
　(二)又反訴被告乙○○於上開新興段第一一四一號地號田地毆打
  　甲○○、丙○○二人而與之互毆一節，已據反訴被告乙○○
    於偵訊時坦認無訛（見九十五年度偵字第二四八０號卷第二
    一頁第九行），且經甲○○、丙○○二人於偵查中證述在卷
    ，丙○○因此受有頭部外傷、顏面、左肩胛、背部、兩手、
    右手腕、左膝、左大腳趾、右足踝多處擦挫傷等傷害，甲○
    ○則受有左上唇擦挫傷之傷害，有卓醫院出具之診斷書二件
    在卷可憑，堪認反訴被告乙○○此部分之自白與事實相符，
    而堪予採信；至反訴被告乙○○於原審及本院刑事庭審理中
    否認有毆打甲○○、丙○○二人之情事，應屬事後卸責之詞
    不足採信。又反訴被告乙○○因上開傷害甲○○、丙○○之
    犯行，業經台灣彰化地方法院及本院判處有期徒刑三月，如
    易科罰金以三百元折算一日確定。足見反訴被告乙○○確有
    侵害反訴原告甲○○、丙○○身體之侵權行為，渠抗辯並未
    毆打反訴原告成傷乙事，並不可信。
四、按因故意或過失，不法侵害他人之權利者，負損害賠償責任
    ；不法侵害他人之身體、健康、名譽、自由、信用、隱私、
    貞操，或不法侵害其他人格法益而情節重大者，被害人雖非
    財產上之損害，亦得請求賠償相當之金額，民法第一百八十
    四條第一項前段及第一百九十五條第一項分別定有明文。反
    訴原告等所受傷害既因反訴被告之行為所致，反訴被告對於
    反訴原告等因此所受之醫療費及非財產上損害，自應依前揭
    法條規定負損害賠償責任。茲將反訴原告所主張之各項損害
    分別審究如下：
　(一)醫療費用：反訴原告主張反訴原告甲○○於九十四年十二月
  　十八日在卓醫院治療，自行負擔醫療費用及診斷書費用共五
    百五十元，反訴原告丙○○於九十四年十二月十八日在卓醫
    院治療，自行負擔醫療費用及診斷書費用乙份共四百元，業
    經提出診斷證明書共三紙及收據兩紙為證（見本院卷第二八
    頁至三二頁），此部分反訴原告甲○○、丙○○之請求為有
    理由，應予准許。
  (二)非財產上之損害：反訴原告甲○○主張反訴被告乙○○兩次
    毆打反訴原告甲○○，致反訴原告甲○○受有左上唇擦挫傷
    、右內側足踝擦挫傷等傷害，反訴原告肉體及精神受極大之
    痛苦，所受之折磨實難量度，特依民法第一百九十五條第一
    項請求反訴被告賠償非財產上之損害參拾萬元，以資慰藉。
    反訴被告毆打反訴原告丙○○，致反訴原告丙○○受有頭部
    外傷、顏面、左肩胛、背部、兩手、左膝、左大腳趾、右足
    多處挫傷等傷害，反訴原告丙○○肉體及精神受極大之痛苦
    ，所受之折磨實難量度，依同條規定反訴被告應賠償參拾萬
    元，以資慰藉。查反訴原告甲○○係高職畢業，四十歲，已
    婚，育有三子，業自耕農，年收入約六十萬元，名下有三筆
    土地，面積分別為二千五百、一千九百、二千五百平方公尺
    ，每筆以公告現值一千一百元計算，共值七百五十九萬元（
    見本院卷第一一八頁至一二０頁）反訴原告丙○○係國中畢
    業，業自耕農，四十二歲，已婚，年收入約三十萬元，名下
    無財產。反訴被告乙○○初中畢業，三十三歲，未婚，本件
    受傷前在藍潔公司任營業大貨車駕駛員，每月收入約三萬三
    千元，擁有一筆土地，面積三百六十一平方公尺，公告地價
    每平方公尺三千三百元，共值一百一十九萬一千三百元，本
    院審酌兩造之教育程度、身分、職業、經濟財產狀況，反訴
    被告之侵權行為情況，反訴原告所受傷害及痛苦之程度，認
    反訴原告甲○○非財產上之損害請求以核准六萬元，反訴原
    告丙○○非財產上之請求以核准五萬元為適當，逾此範圍之
    請求為無理由，應予駁回。
五、綜上所述，反訴原告甲○○之請求中應予准許者為醫療費用
    五百五十元，及非財產上之損害六萬元，共六萬零五百五十
    元；反訴原告丙○○之請求中應予准許者為醫療費用四百元
    ，及非財產上之損害五萬元，共五萬零四百元，逾此範圍之
    請求為無理由，應予駁回。又原告請求自反訴狀繕本送達翌
    日即九十六年六月十二日起至清償日止按年息百分之五計算
    之遲延利息，於法並無不合，推應於上開勝訴本金核准之範
    圍內，予以准許。
丙、據上論結，本件原告之訴為一部有理由，一部無理由，反訴
    原告之訴為一部有理由，一部無理由，依民事訴訟法第七十
    九條、七十八條、八十五條第一項第二項判決如主文。
中　　華　　民　　國　　96　　年　　10　　月　　24　　日
                  民事第六庭    審判長法　官　袁再興
                                      法　官  盧江陽
                                      法　官  陳賢慧
以上正本係照原本作成。
如對本判決上訴，須於收受判決送達後二十日內向本院提出上訴
書狀，其未表明上訴理由者，應於提出上訴後二十日內向本院提
出上訴理由書（須按他造人數附具繕本）。
上訴時應提出委任律師為訴訟代理人之委任狀。具有民事訴訟法
第四百六十六條之一第一項但書或第二項之情形為訴訟代理人者
，另應附具律師及格證書及釋明委任人與受任人有該條項所定關
係之釋明文書影本。
                                      書記官　林水濱
中　　華　　民　　國　　96　　年　　10　　月　　25　　日
                                                      Ｍ
